臺灣高等法院臺中分院刑事判決　　　　　　　　　　九十三年度上訴字第五六五號
　　上　訴　人　臺灣台中地方法院檢察署檢察官
　　上　訴　人
　　即　被　告　甲○○
　　右　一　人
右上訴人等因被告貪污治罪條例案件，不服臺灣臺中地方法院九十二年度訴字第二六
一七號中華民國九十三年三月十一日第一審判決（起訴案號：臺灣臺中地方法院檢察
署九十二年度偵字第一八五八號），提起上訴，本院判決如左：
    主  　　文
原判決撤銷。
甲○○依據法令從事公務之人員，利用職務上之機會，詐取財物未遂，處有期徒刑參
年捌月，褫奪公權參年。
    事　　  實
一、甲○○為臺中縣烏日鄉公所民政課公墓管理員，負責受理民眾申請墓地或納骨堂
    （塔）箱位之現場勘查、指界等事項，係依據法令從事於公務之人員。緣於民國
    （下同）九十二年年初，臺中市民王明智其亡父、母及亡妻原先埋葬之墓地，因
    臺中市政府擬加以開發而限令於九十二年六月三十日前遷葬，王明智乃委託從事
    殯葬業之乙○○代為尋找遷葬之墓地，及處理關於墳墓建造事宜，並表示欲興建
    面積約十六坪之家族墓。嗣乙○○將興建墳墓工程交由丙○○處理，乙○○與丙○○原尋得臺中縣大肚鄉追分附近墓地，建造王明智前揭委託興建之家族墓，然
    因該處不得興建家族墓，建造不合法，而遭臺中縣大肚鄉公所拆除。其後乙○○
    、丙○○又尋得臺中縣烏日鄉第九公墓，並擬於該處興建前揭王明智委託之家族
    墳墓，丙○○、乙○○乃欲代理王明智向臺中縣烏日鄉公所民政課提出墓地使用
    之申請，甲○○明知其並未有何核准民眾申請墓地之權限，或核准民眾興建墓地
    面積大小之職權，亦明知申請墓地使用有法定之規費，並無任何收受其他名目款
    項之情形，竟利用其職務上負責受理民眾申請、墓地現場勘查之機會，意圖為自
    己不法之所有，於九十二年九月初某日，先向丙○○詐稱：如欲申請興建面積十
    六坪大小家族墓，除必須支付新臺幣（下同）二十萬元，用以疏通上級承辦人員
    對於本件興建墓地面積及核准之事，另須給付其三萬元之茶水費以為酬勞，否則
    不能取得該墓地之使用權等語，丙○○並將此事告知乙○○，致丙○○及乙○○
    二人均信以為真，丙○○因認若再給付甲○○二十三萬元，則承作該墓地興建工
    程即不敷成本，而拒絕承作上開墳墓，乙○○遂將前開墳墓興建工程轉交由李鴻
    志承作。乙○○心有不甘，乃先向法務部調查局檢舉後，並與甲○○以電話聯繫
    接洽，於九十二年九月十五日十四時許，在臺中縣烏日鄉第九公墓納骨塔前，再
    與甲○○洽談前揭王明智興建家族墓給付疏通費用之事宜，甲○○仍承續同前之
    單一犯意，向乙○○詐稱：須給付二十三萬元，方可取得該墓地之使用權云云；
    經乙○○私下將其與甲○○之對話錄音後，再與甲○○約定交款期日。嗣甲○○
    於九十二年九月二十二日下午二時十分許，前往臺中縣烏日鄉第九公墓納骨塔前
    之大樹下，向乙○○收取前開二十三萬元，及一般公墓使用墓地申請書、除戶謄
    本等資料後，經臺灣臺中地方法院檢察署檢察官指揮法務部調查局臺中市調查站
    人員，當場逮獲甲○○，並自甲○○之身上扣得其向乙○○索取之二十三萬元現
    金，及王明智所填寫之前揭公墓使用墓地申請書等相關資料，甲○○因而未能得
    逞。
二、案經法務部調查局臺中市調查站及法務部調查局中部地區機動工作組移送臺灣臺
    中地方法院檢察署檢察官偵查起訴。
    理  　　由
一、訊據上訴人即被告（下稱被告）甲○○固坦承於九十二年九月十五日，在臺中縣
    烏日鄉第九公墓內，以必須打點臺中縣烏日鄉公所相關人員為理由，向證人乙○○要求給付二十三萬元；及於九十二年九月二十二日下午二時三十分許，在臺中
    縣烏日鄉第九公墓納骨塔前之大樹下，向證人乙○○收取二十三萬元及一般公墓
    使用墓地申請書後，旋即為調查站人員查獲之事實，惟辯稱：伊並未於九十二年
    九月初，向乙○○、丙○○要求支付二十三萬元，伊從八十九年三月後即曾與被
    文章交往過，本件伊係於九十二年九月十五日始與乙○○第一次見面，而丙○○
    、乙○○先即向法務部調查局臺中市調查站檢舉伊後，再與伊接洽、錄音，足證
    乙○○及丙○○係事先設計要查辦伊，伊因與乙○○會面後，經乙○○一再慫恿
    ，伊才會答應收受前開二十三萬元，是本件乙○○顯有陷害教唆之情事；又伊前
    曾於九十二年十月八日偵訊中陳稱：「乙○○問伊，那伊部分呢？伊說伊的部分
    不用，乙○○說要啦，意思意思一下，在旁邊的人就說三萬啦，伊就附和說那就
    三萬吧」乙節應屬於偵查中就本件要求賄賂之犯罪事實已為自白，應依法減輕其
  刑云云。
二、經查：
（一）被告確於九十二月九月十五日十四時許，在臺中縣烏日鄉第九公墓內，以必須
      打點臺中縣烏日鄉公所相關人員為理由，向證人乙○○要求給付二十三萬元，
      方得取得王明智所需求之面積十六坪之家族墓地之使用權；及於九十二年九月
      二十二日下午二時三十分許，在臺中縣烏日鄉第九公墓納骨塔前之大樹下，向
      證人乙○○收取二十三萬元、證人王明智名義申請之一般公墓使用墓地申請書
      等資料乙節，此為被告所是認，並經證人乙○○、李鴻志、王明智結證在卷，
      並有九十二年九月十五日、同月二十二日被告與證人乙○○對話之錄音帶、錄
      音帶譯文，及法務部調查局九十三年一月五日調科參字第九三○○○○一○六
      ○號錄音帶聲紋比對鑑定通知書乙份、現場照片數幀在卷可參，及扣案之現金
      二十三萬元、王明智名義申請之一般公墓使用墓地申請書、身分證影印本、除
      戶謄本等資料可稽，足見被告前揭自白確與事實相符。
（二）次查證人乙○○於原審法院審理時結證稱：丙○○先跟其說被告要求給錢，後
      來其跟丙○○說，由其自己跟被告接洽。丙○○起初告訴其說要花錢，其跟丙○○說其要去問問看到底要花什麼錢，因為成功嶺附近的墓地是被告負責的，
      如果不送錢就沒有辦法申請墓地（見原審九十三年一月二十九日審理筆錄）等
      語、於本院亦供證：本來是丙○○帶我去談家族墓，該家族墓原先設立在台中
      縣大肚鄉追分村，後來被打掉，丙○○就帶我去功嶺，因為被丙○○說成功嶺
      才可以做，丙○○說要聯絡被告，因為我不認識被告，丙○○告訴我說要拿二
      十三萬元給被告才可以做，我告訴丙○○說我沒有錢，後來丙○○拿二十三萬
      元給我，我拿去給被告時還要錄音，丙○○說因為這樣做把被告抓起來，我就
      可以作家族墓等語（本院九十三年七月八日筆錄）明確；另證人丙○○於調查
      站人員詢問時證稱：被告向證人乙○○表示，要在臺中縣烏日鄉第九公墓之墓
      地營建家族墓，須先繳交二十萬元打點烏日鄉公所相關人員，其認為承作王明
      智之家族墓，要支付該筆費用，不符成本，就放棄承作（見偵查卷第五二頁）
      等語，且證人乙○○於九十二年十月二十八日偵訊中證稱：王明智的先人要撿
      骨，其將工程介紹給丙○○承做，墓地在第九公墓，丙○○去做後就告訴其，
      被告向他索賄二十萬元，丙○○說被告這個人不簡單，其告訴丙○○說這件事
      情由其處理（見偵查卷第一七頁）等語，證人丙○○於當日偵訊時亦證稱：證
      人乙○○所講的都實在（見偵查卷第二○頁）等語明確，則證人丙○○，於九
      十二年九月十五日證人乙○○與被告錄音對話前，即曾與被告就證人王明智申
      請興建家族墓乙事接洽，被告係於與證人乙○○會面遭錄音之前即曾向證人丙○○表示，須以二十萬元疏通、打點臺中縣烏日鄉公所之相關人員，另須三萬
      元以為疏通之傭金即茶水費乙節，堪以認定。被告所辯八十九年三月後即未與
      丙○○交往過，本件係與乙○○初次見面時乙○○慫恿交付二十三萬元云云，
      核非事實，不足採信。
（三）被告另辯稱：證人丙○○、乙○○先為檢舉後，再與伊接洽、錄音，足證證人
      等係事先設計，伊係遭證人乙○○慫恿致起貪念而罹本罪，故本件應屬陷害教
      唆云云。然按所謂「陷害教唆」，係指犯罪行為人原不具犯罪之故意，純因司
      法警察之設計教唆，始萌生犯意，進而著手實行犯罪構成要件之謂，參見最高
      法院九十一年度臺上字第五七九四號判決。本件被告於證人乙○○將其等對話
      錄音前，被告即曾向證人丙○○表示，必須以二十萬元打點相關人員，並經丙○○轉告乙○○，已詳如前述，並未有何司法警察設計教唆後，方使被告萌生
      犯意之情形，自與「陷害教唆」之意有間，被告前開所辯，無足採認。
（四）被告復辯稱：伊曾於九十二年十月八日偵訊中陳稱，乙○○問伊，那伊部分呢
      ？伊說伊的部分不用，乙○○說要啦，意思意思一下，在旁邊的人就說三萬啦
      ，伊就附和說那就三萬吧。是被告已於偵查中，就本件要求賄賂之犯罪事實已
      為自白云云。惟按所謂「在偵查中自白者」，係指在偵查中坦白承認犯罪構成
      要件事實而言，苟對主要犯罪構成事實並未承認，縱在偵查中承認部分犯罪構
      成要件事實，仍難認其在偵查中已自白而得獲減輕其刑之寬典，最高法院九十
      二年度臺上字第四一九六號判決，可資參照。經查，被告雖曾於九十二年十月
      八日偵訊中自承，曾自證人乙○○處收受三萬元乙情，然被告並未自白其利用
      受理證人乙○○為證人王明智申請墓地使用之職業上之機會，向證人乙○○、
      丙○○詐稱，須以二十萬元疏通、打點相關人員，及其收受該三萬元之目的，
      自難謂其前開於偵查中所為之陳述，有何對於主要犯罪構成事實予以承認之情
      形，是上開所辯，實難採信。
（五）綜上所述，被告上揭所辯，尚非足採。本件事證明確，被告犯行洵堪認定，應
      予應法論科。又本院認事證已臻明確，被告聲請傳訊證人丙○○雖經本院傳拘
      未到，核與上揭事實之認定無礙，併此敘明。
三、按貪污治罪條例第五條第一項第二款規定之利用職務上之機會詐取財物罪，係指
    假借職務上一切事機，以欺罔手段使人陷於錯誤而交付財物而言（最高法院七十
    年度臺上字第二四八六號判決意旨參攷）。被告甲○○利用任職臺中縣烏日鄉公
    所民政課公墓管理員，負責受理民眾申請墓地或納骨堂（塔）箱位之現場勘查、
    指界等事項之機會，於證人乙○○、丙○○為證人王明智申請墓地使用之際，向
    證人乙○○、丙○○詐稱，須以二十萬元打點相關承辦人員，另向證人乙○○表
    示，須另行交付三萬元之茶水費，計二十三萬元，使證人丙○○陷於錯誤，認為
    如承做證人王明智家族墓工程，必須擔負該筆成本，而向證人乙○○表示不願承
    做該工程；另證人丙○○轉告證人乙○○後，亦使證人乙○○誤以，如欲申請證
    人王明智家族墓之工程，另須交付打點費用二十三萬元。惟嗣後因證人乙○○認
    打點費用太高，始向法務部調查局舉發，被告於證人乙○○交付二十三萬元後，
    旋即遭逮捕，則被告原先即有利用職務上之機會詐取財物之意思，客觀上又著手
    於詐騙之行為，然因被告事實上並未完成詐欺取財之行為，尚在未遂階段，核其
    所為，係犯貪污治罪條例第五條第二項、第一項第二款之利用職務上之機會詐取
    財物未遂罪。起訴書意旨雖認：被告前揭所為，係犯貪污治罪條例第五條第一項
    第三款之對於職務上之行為要求賄賂罪。然查：被告前揭向證人丙○○及乙○○
    詐稱，如欲能核准所申請興建面積十六坪大小家族墓，除必須支付二十萬元，用
    以疏通上級承辦人員對於本件興建墓地面積及核准之事，另須給付其三萬元之茶
    水費以為酬勞，否則不能取得該墓地之使用權等語，惟被告擔任臺中縣烏日鄉公
    所民政課公墓管理員，其職務範圍係負責受理民眾申請墓地或納骨堂（塔）箱位
    之現場勘查、指界等事項，並未有何審核、或核准民眾辦理遷葬、埋葬墓地申請
    之權限，此據證人即臺中縣烏日鄉公所民政課課員林麗寶於原審法院審理時結證
    在卷（見原審九十三年一月八日審理筆錄），則審核、或核准民眾辦理遷葬、埋
    葬墓地申請之事項，並非被告之職務，自與貪污治罪條例第五條第一項第三款之
    對於職務上之行為要求賄賂罪有間。至公訴人於原審審理時及本件上訴時主張，
    被告前揭所為，係犯貪污治罪條例第四條第一項第五款之對於違背職務之行為要
    求賄賂罪，惟被告前揭所為，僅係利用其職務上受理民眾申請墓地之機會，向申
    請之民眾詐稱，如欲能核准興建面積十六坪大小家族墓，必須支付疏通費用云云
    ，且被告職務內容為：「取締濫葬及未申請核准之營造、查明及指界本鄉墓地範
    圍、協助辦理立繳款單據及納骨塔業務、協助辦理禁遷葬公告、每月製作陳報縣
    府月報表、其他公所交辦事項」乙情，有台中縣烏日鄉公所九十三年五月五日烏
    鄉民字第９３０００７９００號函在卷可稽（附本院卷第三十一頁），足徵被告
    對於核准興建墓地及墓地面積之大小，必須由臺中縣烏日鄉公所民政課審核，被
    告並未具有審核權，該墓地申請及申請墓地面積大小之審核權自非被告之職務，
    是被告前揭所為，並未有何違背職背職務可言。起訴書認被告係犯貪污治罪條例
    第五條第一項第三款之對於職務上之行為要求賄賂罪，尚有未洽，惟基本社會事
    實同一，起訴法條應予變更。又按刑法第五十六條連續犯之成立，除主觀上須基
    於一個概括之犯意外，客觀上須先後數行為，逐次實施而具連續性，侵害數個同
    性質之法益，其每一前行為與次行為，依一般社會健全觀念，在時間差距上，難
    以強行分開，在刑法評價上，以視為數個舉動之接續施行，合為包括之一行為予
    以評價，較為合理，則屬接續犯，而為包括一罪。被告前揭因受理證人乙○○、
    丙○○，為民眾王明智申請興建家族墓之事，而向證人丙○○、乙○○多次表示
    ，必須給付二十三萬元，係利用同一機會，在同一時段就同一犯罪構成事實，本
    於單一犯意接續進行，以實現一犯罪構成要件之單一行為，為接續犯，應論以單
    純一罪。再被告前揭犯行，係在未遂階段，爰依刑法第二十六條前段之規定，減
    輕其刑。原審因予論罪科刑，固非無見，惟：１、本件起訴法條既有不當而應予
    變更，然原判決適用法條則漏未引用刑事訴訟法第三百條，容有未洽。２、被告
    係於案發前向證人丙○○詐稱需二十三萬元打點云云，經證人丙○○轉告證人乙○○，二人誤以為真，經證人乙○○取得被告電話與被告聯繫後，於九十二年九
    月十五日始初次與被告會面之事實，業據證人乙○○於本院審理時供證明確（本
    院九十三年七月八日筆錄），而原判決就此部分認定為被告係於九十三年九月初
    某日，向證人乙○○詐稱需給付二十三萬元乙節（原判決書第二頁第十五行起）
    ，與事實稍有不符，容有未洽。被告執詞上詞抗辯本件係教唆陷害及其已為自白
    云云，雖非可採，公訴人認係同條例第四條第一項第五款之罪執為上訴，亦屬無
    據，然原判決既有上揭可議，自應由本院將原判決撤銷改判。爰審酌被告身為國
    家機關之公務人員，本應廉潔自持，避免不當甚至違法之行為，竟心生貪念，連
    續利用受理民眾申請墓地之機會，詐取款項，違法亂紀，破壞政府形象，原不可
    輕縱，惟慮及渠犯罪未尚有得手，情節尚屬輕微，及其生活狀況、品性、智識程
    度、犯罪之動機、目的、所生之危害、犯罪後坦承部分犯行之態度等一切情狀，
    量處如主文第二項所示之刑，並依貪污治罪條例第十七條規定，宣告褫奪公權三
    年，以資懲儆。另按貪污治罪條例第十條第一項固規定犯第四條至第六條之罪者
    ，其所得之財物，應予追繳。然該條之規定係以所得者為限，其無所得或已發還
    者，自無從再為追繳或發還之諭知，最高法院五十四年度台上字第二六五號判例
    要旨可資參照，查本件被告所詐取之財物，業於逮捕時為調查站人員查扣，被告
    並無所得，自無庸再諭知追繳該所得之財物；又證人乙○○前曾具狀聲請發還本
    件扣案之現金二十三萬元，應俟案結後由執行單位依法核辦，非得於本案中以判
    決宣告處理，併此敘明。
據上論結，應依刑事訴訟法第三百六十九條第一項前段、第三百六十四條、第三百條
、第二百九十九條第一項前段，貪污治罪條例第五條第二項、第一項第二款、第十七
條，刑法第十一條前段、第二十六條前段、第三十七條第二項，判決如主文。本案經
檢察官丁○○到庭執行職務。
中      華      民      國　    九十四     年     一      月     四 　　日
                                臺灣高等法院臺中分院刑事第三庭
                                      審判長法  官　江　錫　麟
                                      　　　法　官　廖　柏　基
                                      　　　法　官  林  欽  章
右正本證明與原本無異。
如不服本判決應於收受送達後十日內向本院提出上訴書狀，其未敘述上訴之理由者並
得於提起上訴後十日內向本院補提理由書（均須按他造當事人之人數附繕本）。
　　　　　　　　　　　　　　　　　　　　　　書記官  巫  彥  佳
中      華      民      國　    九十四     年     一      月     四 　　日
附錄論罪科刑法條：
貪污治罪條例第五條：
有下列行為之一者，處七年以上有期徒刑，得併科新台幣六千萬元以下罰金：
一、意圖得利，擅提或截留公款或違背法令收募稅捐或公債者。
二、利用職務上之機會，詐取財物者。
三、對於職務上之行為，要求、期約或收受賄賂或其他不正利益者。
前項第一款及第二款之未遂犯罰之。
                    　　　　　　　　　　　　　　　　　　　　　　　　　　Ｒ
